【裁判字號】    97,簡上,81
【裁判日期】    971008
【裁判案由】    給付利息
【裁判全文】
臺灣臺南地方法院民事判決              97年度簡上字第81號
上  訴  人  戊○○
            乙○○
            丙○○
            丁○○
前四人共同
訴訟代理人  許雅芬律師
被上訴人    財團法人立德管理學院
法定代理人  甲○○
訴訟代理人  林永發律師
上列當事人間請求回復原狀等事件，上訴人對於民國97年4月3日
本院臺南簡易庭96年度南簡字第1987號第一審判決提起上訴，本
院於中華民國97年9月24日言詞辯論終結，判決如下：
    主      文
上訴駁回。
第二審訴訟費用上訴人戊○○部分新台幣貳仟捌佰貳拾元、上訴
人乙○○部分新台幣壹萬貳仟伍佰伍拾伍元、上訴人丙○○部分
新台幣肆仟壹佰肆拾元、上訴人丁○○部分新台幣肆仟壹佰肆拾
元，均由上訴人各自負擔。
    事實及理由
一、本件上訴人起訴主張：
（一）上訴人即原告曾分別借款予被上訴人即被告（借款金額、
      日期如附表所示，以下合併簡稱系爭借款），約定利率按
      週年利率年息百分之九計算，依本金乘以天數計算，應分
      別給付如附表所示之利息，詎被上訴人屆期僅返還本金，
      卻未償還利息。
（二）上訴人事實之陳述及所用證據，除與原判決記載相同者予
      以引用外，補稱：
    1.原判決理由三、（一）逕行認定本件借款關係應係存在於
      證人王榮昌與被告之間（判決書第4頁）， 係就兩造所不
      爭執之事項予以裁判，復不受當事人於訴訟上自認之拘束
      ，逕行認定事實，顯然有悖於處分權主義、辯論主義及當
      事人進行主義之違誤。依上訴人於原審96年11月27日所提
      之爭點整理狀、97年3月20日所提之辯論意旨狀， 及被上
      訴人於原審97年1月16日所提之辯論意旨狀以觀， 兩造所
      載本件僅有唯一爭執事項：系爭借款有無約定利息。顯見
      兩造均不爭執雙方當事人間有借款法律關係存在，此一事
      實且為被上訴人訴訟上自認， 依民事訴訟法第279條及第
      280條之規定， 原審即應受訴訟上自認及不爭執事實之拘
      束，卻逕為借款關係應係存在於證人王榮昌與被上訴人間
      之認定，並以兩造間並無借貸契約法律關係存在為由，為
      上訴人敗訴之判決基礎。原判決顯有違反上開條文之規定
      ，且有悖於處分權主義、辯論主義及當事人進行主義之違
      誤。
    2.原判決顯有判決理由矛盾之違背法令。原判決理由既認本
      件借款關係應係存在於證人王榮昌與被告之間（判決書第
      4頁），卻又認上訴人借款予被上訴人， 顯均係由證人王
      榮昌代理上訴人為之，復由證人王榮昌以當時為被告學校
      董事長身分代表被上訴人成立本件之借貸關係（判決書第
      6頁），原判決顯有判決理由矛盾之違誤。
    3.原判決認雙方關於借貸契約之約定，違反雙方代理禁止之
      規定，顯有判決適用法規不當之違背法令：(1)按未經本人
      許諾代理兩造簽訂系爭消費借貸契約， 固違反民法第106
      條第1項禁止雙方代理規定， 惟上開法條規範之目的，在
      於避免利益衝突，以保護本人利益，並得以本人之許諾而
      為雙方代理之行為，性質上屬於代理權之限制，因此違反
      上開法條規定，係屬效力未定，必待本人拒絕同意，始確
      定自始不生效力。(2)系爭借款既經被上訴人使用收益後而
      返還於上訴人，客觀上被上訴人顯然默示同意其代理人王
      榮昌之雙方代理行為，被上訴人並未舉證證明其有拒絕同
      意系爭借款契約效力之意思表示；況縱認上訴人係授權王
      榮昌與被上訴人簽訂系爭借款契約，上訴人既將銀行存摺
      、帳戶授權交付王榮昌，事實上並已匯款予被上訴人，且
      上訴人並本於系爭借款契約之契約請求權，起訴請求被上
      訴人給付借款利息，顯然並無拒絕同意系爭借款契約之效
      力，而有事後許諾王榮昌之雙方代理行為，至為明確。
    4.原判決關於雙方利息約定舉證責任之分配，顯有違反舉證
      責任分擔原則之違誤：(1)按當事人主張有利於己之事實，
      就其事實有舉證之責任， 民事訴訟法第277條定有明文。
      又原告對於自己主張之事實已盡證明之責後，被告對於其
      主張，如抗辯其不實並提出反對之主張者，則被告對其反
      對之主張，亦應負證明之責，此為舉證責任分擔之原則。
      而事實有常態與變態之分，主張常態事實者無庸負舉證責
      任，反之，主張變態事實者，則須就其所主張之事實負舉
      證責任，最高法院97年度台上字425號判決足參。 經查，
      鉅額借款有約定利息者應屬交易之常態，上訴人已於原審
      證明被上訴人與私人之短融資均有約定利息，又證人王炎
      輝、王榮昌就本件系爭借款有約定利息，亦證述明確，本
      件兩造間系爭借款約定有利息等情，應堪信為真實。另被
      上訴人97年2月14日亦於原審審理中自承， 學校之借款大
      部份都是有約定利息等語，足見被上訴人亦不否認學校與
      私人之借款係以約定有利息為常態，則被上訴人辯稱只有
      系爭借款沒有利息，顯屬變態事實，自應由被上訴人負舉
      證責任。原判決未區別事實有常態與變態之分，主張常態
      事實者與主張變態事實者，實有不同之舉證責任，逕認上
      訴人負有舉證證明兩造關於系爭借款有利息約定之舉證責
      任，原判決顯有違反上開最高法院97年度台上字425號判
      決意旨，及違反舉證責任分擔原則之違誤。
    5.上訴聲明：
      (1)原判決廢棄。
      (2)被上訴人應分別給付上訴人戊○○177, 534元，上訴人
        乙○○769,315元，上訴人丙○○256,438元，上訴人丁○○256,438元。
      (3)第一審及第二審之訴訟費用由被上訴人負擔。
二、被上訴人則以：
（一）依私立學校法第22條規定，有關經費之籌措及基金之管理
      ，財務之監督等均屬董事會之職權，應先經校長審核提報
      董事會審議再報請教育部核可備查，方得舉借及支付利息
      ，被上訴人92學年度舉借私人借款並無遵照上述程序，系
      爭借款係被上訴人前董事長王榮昌與被上訴人會計主任邱
      京君私下授意之行為，由王榮昌以上訴人四人名義借款給
      被上訴人，當時即言明不須支付利息，被上訴人會計出納
      依據邱主任之指示，作成相關帳務配合辦理，而92學年度
      決算亦已完成報教育部核備，上訴人並不否認利息未約定
      給付日期，亦從未催告被上訴人給付利息，若借款當初有
      利息之約定， 何以系爭借款本金於93年2月16日全部清償
      後，迄96年上訴人起訴時止，從未催告被上訴人給付利息
      ，足見系爭借款並無利息之約定。
（二）又王榮昌以上訴人名義借款給被上訴人，有約定需付利息
      者，有約定不需付利息者，即系爭借款，被上訴人於92年
      度決算，分別將有利息支出部分記載利率9%，無利息部分
      以0%登載報部核備，其中上訴人乙○○借款20,000,000元
      收受9%利息部分，教育部函復被上訴人需就超過教育部所
      定台灣銀行基準放款利率6.265%部分追討，案經新竹地院
      判決被上訴人敗訴，本件30,000,000元借款部分因無利息
      之約定， 故決算表內與其他3筆借款皆以借款利率0%揭載
      完成報備手續，足證系爭借款確無利率利息之約定。
（三）證人王炎輝於本院之證述所指皆係指有利息約定部分而言
      ，伊於93年6月2日至93年7月28日借予被上訴人共8筆借款
      計51,500,000元即皆無利息約定，與王榮昌相同。證人之
      證言僅能證明「借款給被告（即被上訴人）有約定利息時
      利率若干之問題」，對系爭借款並不知送有無約定利息。
（四）證人傅怡綸已證稱被上訴人學校92學年度已結束，系爭借
      款無利息支出之資料，亦無資料顯示有利息之約定，報給
      教育部帳冊列明系爭借款利率為0%，私立學校法規定所有
      借款若有利息約定，需事先列計畫向教育部報准，系爭借
      款並無事先報准，故報教育部決算帳冊皆以借款利率0%列
      報，亦足證系爭借款無利息之約定。
（五）況王榮昌以上訴人名義借錢給被上訴人，上訴人只是人頭
      ，當時王榮昌又是被上訴人學校之董事長，王榮昌既代表
      上訴人又代表被上訴人成立借貸關係，亦有雙方代理的問
      題。
（六）綜上，原判決並無違誤，上訴顯無理由，並聲明請求判決
      駁回上訴等語。
三、得心證之理由：
（一）按當事人主張有利於己之事實者，就其事實有舉證之責任
      ，民事訴訟法第277條前段定有明文。 又民事訴訟如係由
      原告主張權利者，應先由原告負舉證之責，若原告先不能
      舉證，以證實自己主張之事實為真實，則被告就其抗辯事
      實即令不能舉證，或其所舉證據尚有疵累，亦應駁回原告
      之請求，最高法院17年上字第917號判例參照。 次按，借
      款契約不一定有利息約定，尤其在親人之間或有關公益之
      借款，更常無利息之約定，是上訴人主張系爭借款有利息
      約定是常態云云，尚不足採。是本件上訴人主張系爭借款
      有約定週年利率9%之利息乙節，既為被上訴人所否認，揆
      諸前揭說明，自應由上訴人舉證證明系爭借款有利息約定
      之存在。經查：
    1.被上訴人立德管理學院92學年度之借款利息計算表、轉帳
      傳票、匯款單紀錄等資料（見本院96年度南簡字第1987號
      卷第133至158頁），其上除記載系爭借款外，尚記載多筆
      借款，而多筆借款均詳細載明借款人、借款金額、約定利
      率、修正利率、實際支出利息及應回差額之數額，然就系
      爭借款並未有利率、利息之記載，其後93年度之會計帳亦
      未有利息支出之記載。是依被上訴人前揭書面資料所示，
      並不能證明系爭借款有利息之約定。
    2.證人即被上訴人之會計主任傅怡綸於原審證稱「伊自93年
      8月1月（即93學年度）起任職被上訴人學校之會計主任，
      因92學年度學校的財務報表並沒有記載系爭借款有利息之
      約定與支出償還，僅有本金償還，因為學校沒有任何資料
      顯示系爭借款要支付利息，所以93學年度亦是作沒有利息
      支出之記載，報給教育部的帳冊亦沒有系爭借款利息支出
      之記載，且有關私立學校所有的借款、利息約定都必須先
      報請教育部核准，才能進行相關作業程序，有關本件借款
      並沒有報教育部的紀錄，學校亦無紀錄，僅有本金匯款、
      還款紀錄」等語（見本院96年度南簡字第1987號第66、67
      頁之民國97年1月10日之言詞辯論筆錄）。 觀證人傅怡綸
      之證詞，亦不能證明系爭借款有利息之約定。
    3.證人即於90至92年間曾擔任被上訴人董事之王炎輝於原審
      證稱並不知道系爭借款是否有約定利息等語（見本院96年
      度南簡字第1987號卷第30、31頁之民國96年12月18日之言
      詞辯論筆錄）。觀證人王炎輝之證詞，亦不能證明系爭借
      款有利息之約定。
    4.證人即於92年間曾擔任被上訴人董事長之王榮昌雖於原審
      證稱系爭借款確有利息約定云云（見本院96年度南簡字第
      1987號卷第111頁之民國97年2月14日之言詞辯論筆錄）；
      惟查，王榮昌係當時代表被上訴人向上訴人借款之人，且
      上訴人乙○○係王榮昌之配偶，上訴人丁○○為王榮昌之
      會計，上訴人戊○○、丙○○二人為王榮昌之朋友；則王
      榮昌之證詞，因其身分與利害關係，尚難即採為有利上訴
      人主張之認定。是證人王榮昌之證詞，亦不能證明系爭借
      款有利息之約定。
    5.綜上，被上訴人有關系爭借款之書面資料及證人傅怡綸、
      王炎輝、王榮昌之證詞，均不能證明系爭借款有利息之約
      定，此外，上訴人亦未能舉證證明兩造關於系爭借款有利
      息之約定。是上訴人主張系爭借款有週年利率百分之九之
      利息約定云云，不能採信為真實。
（二）綜上所述，上訴人起訴主張系爭借款有週年利率百分之九
      之利息約定云云，並不足採；則上訴人據以請求被上訴人
      給付依週年利率百分之九計算之利息，即請求被上訴人應
      分別給付上訴人戊○○177,534元、上訴人乙○○769,315
      元、上訴人丙○○256,438元、上訴人丁○○256,438元之
      利息，並無理由；原審以上訴人不能證明系爭借款有週年
      利率百分之九之利息約定為由，認上訴人之請求為無理由
      而駁回上訴人之訴，並無違誤。上訴人仍執系爭借款有利
      息約定云云，指摘原判決不當，並無理由，其上訴應予駁
      回。
四、本件判決基礎已臻明確，兩造就系爭契約當事人究為何人及
    是否有雙方代理之爭執暨其餘攻擊防禦方法與舉證，經審核
    結果，均不能動搖本件判決之基礎，且與本件事實之認定無
    涉，自無庸一一贅述，附此敘明。
五、另法院為終局判決時，應依職權為訴訟費用之裁判，民事訴
    訟法第87條第1項定有明文。 經查，本件上訴人戊○○上訴
    部分之訴訟標的為177,534元，應徵第二審裁判費2,820元；
    上訴人乙○○上訴部分之訴訟標的金額為769,315元， 應徵
    第二審裁判費12,555元；上訴人丙○○上訴部分之訴訟標的
    金額為256,438元，應徵第二審裁判費4,140元；上訴人丁○○上訴部分之訴訟標的金額為256,438元， 應徵第二審裁判
    費4,140元。 此外本件並無其他訴訟費用之支出，故本件之
    訴訟費用確定為上訴人戊○○部分2,820元、 上訴人乙○○
    部分12,555元、上訴人丙○○部分4,140元、 上訴人丁○○
    部分4,140元， 均應由敗訴之上訴人各自負擔，爰確定如主
    文第二項所示。
六、據上論結，本件上訴為無理由，依民事訴訟法第436條之一
    第1項、第449條第1項、第78條，判決如主文。
中    華    民    國    97    年    10    月    8     日
                            臺灣臺南地方法院民事第一庭
                                審判長法官  楊 清 安
                                      法官  蘇 正 賢
                                      法官  王 獻 楠
本判決正本與原本相同。
本判決不得上訴。
中    華    民    國    97    年    10    月    8     日
                                書  記  官  李 靜 怡
┌───────────────────────────────┐
│附表                                                          │
├───┬────────┬──┬────┬────┬─────┤
│姓名  │借款金額(新台幣)│利率│借款日期│還款日期│利     息 │
├───┼────────┼──┼────┼────┼─────┤
│戊○○│10,000,000元    │9%  │92.10.06│92.12.17│177,534元 │
├───┼────────┼──┼────┼────┼─────┤
│乙○○│30,000,000元    │9%  │92.11.04│93.02.16│769,315元 │
├───┼────────┼──┼────┼────┼─────┤
│丙○○│10,000,000元    │9%  │92.11.04│93.02.16│256,438元 │
├───┼────────┼──┼────┼────┼─────┤
│丁○○│10,000,000元    │9%  │92.11.04│93.02.16│256,438元 │
└───┴────────┴──┴────┴────┴─────┘


司法院資訊處製作；財團法人民間司法改革基金會備份。
